臺灣苗栗地方法院民事簡易判決　　　 96年度苗保險簡字第2號
原　　　告　甲○○
兼　上一人　丁○○
訴訟代理人
被　　　告　國寶人壽保險股份有限公司
法定代理人　丙○○
訴訟代理人　乙○○
上列當事人間請求給付保險金事件，本院於民國96年8 月24日言
詞辯論終結，判決如下：
    主  文
被告應給付原告新臺幣壹拾壹萬伍仟參佰伍拾伍元。
原告其餘之訴駁回。
訴訟費用新臺幣壹仟玖佰玖拾元由被告負擔新臺幣壹仟貳佰玖拾
肆元，餘由原告負擔。
本判決原告勝訴部分得假執行，但被告以新臺幣壹拾壹萬伍仟參
佰伍拾伍元預供擔保，得免為假執行。
    事實及理由
壹、程序方面：按訴狀送達後，原告不得將原訴變更或追加他訴
    ，但被告同意者，不在此限；又被告於訴之變更或追加無異
    議，而為本案之言詞辯論者，視為同意變更或追加，民事訴
    訟法第255 條第1 項第1 款、第2 項分別定有明文。本件原
    告甲○○於訴訟程序進行中之民國96年8 月15日具狀（詳卷
    第81頁）追加起訴，而被告對原告甲○○之前開追加起訴，
    並無異議而為本案之言詞辯論，則依前揭法條規定，自應准
    許。又本件既經原告2 人即被保險人邱德銘之第1 順位法定
    繼承人共同起訴請求，自無當事人不適格之問題，先予敘明
    。
貳、實體方面：
一、本件原告2 人為訴外人邱德銘之父母，原告丁○○於91年12
    月19日以訴外人邱德銘為被保險人，向被告投保「永泰終身
    保險」新台幣（下同）20萬元，並附加「定期保險」80萬元
    、「日額型住院醫療終身保險附約」20單位（以下簡稱系爭
    保險附約）、「安心終身健康保險」3 單位、「傷害保險」
    20萬元、「每次傷害醫療保險金限額」5 萬元及「傷害醫療
    保險金日額」10單位，經被告承保在案，並核發保單號碼：
    0000000000之保險單。嗣邱德銘因罹患「腦部惡性黑色素瘤
    、腦積水、已作導水管手術、呼吸衰竭、癲癇、僵直性脊椎
    炎」等症狀，於95年2 月15日至長庚紀念醫院林口分院（下
    稱林口長庚醫院）入院治療，於同年4 月7 日出院；又於同
    年4 月13日再次入院，於同年7 月28日再出院，出院後於同
    年7 月29日病逝。邱德銘第1 次住院即95年2 月15日起至同
    年4 月7 日出院止，被告已給付(1)住院醫療日額保險金104,
    000 元(2)長期住院保險金44,000元(3)外科手術保險金60,000
    元(4)醫療雜費保險金26,000元(5)出院居家療養保險金52,000
    元，合計共286,000 元。另邱德銘第2 次住院即95年4 月13
    日起至同年7 月28日止，被告已給付(1)住院醫療日額保險金
    214,000 元(2)加護病房保險金200,000 元(3)長期住院保險金
    154,000 元(4)外科手術保險金40,000元(5)醫療雜費保險金
    53,500元，合計共661,500 元。被告並已依約給付(1)身故保
    險金1,000,000 元(2)退還未到期保險費6,553 元，合計共1,
    006,553 元。系爭保險附約第14條約定：「被保險人因第10
    條之約定而住院治療且住院日數持續達30日以上時，本公司
    除給付『住院醫療日額保險金』外，另按下列方式給付『長
    期住院保險金』：住院日數第31日至第180 日的部分，每一
    投保單位按新台幣100 元乘以超過30日之住院日數給付。住
    院日數第181 日至第365 日的部分，每一投保單位按新台幣
    150 元乘以超過180 日之住院日數給付。」，系爭保險附約
    第17條約定：「被保險人因第10條之約定而住院治療而出院
    後，每一投保單位本公司按新台幣50元乘以實際住院日數給
    付『出院居家療養保險金』；但『同一事故』以365 日為限
    。」，另系爭保險附約第9 條約定：「要保人或受益人應於
    知悉本公司應負保險責任之事故後10日內通知本公司，並於
    通知後儘速檢具所需文件向本公司申請給付保險金。本公司
    應於收齊前項文件後15日內給付之。逾期本公司應按年利一
    分加計利息給付。但逾期事由可歸責於要保人或受益人者，
    本公司得不負擔利息。」之事實，為兩造所不爭執，且有保
    險金理賠通知書3 紙（詳卷第14至16頁）及壽險要保書、死
    亡證明書、系爭保險附約（詳卷第49至62頁）等件附卷可憑
    ，堪信為真實。
二、原告起訴主張依系爭保險附約第2 條第8 項約定：「本附約
    所稱『同一次事故』係指由同一疾病或傷害，或因此引起的
    併發症，必須住院治療之事故，如須住院治療二次以上時，
    每次出院與再入院之間隔時間未超過14天者，視為同一次事
    故住院。」，邱德銘於95年4 月7 日出院，而於95年4 月13
    日再次入院，期間間隔僅為6 日，未超過14日，依上開約定
    ，應視為同一事故住院，則依系爭保險附約第14條約定，應
    得請求95年4 月13日至95年5 月12日合計30日之長期住院保
    險金共60,000元（計算式：30日×日額100 元×20單位）。
    又邱德銘自95年4 月13日住院，至95年7 月28日出院，住院
    日數合計107 日，依系爭保險附約第17條約定，應得請求
    107 日之出院居家療養保險金共107,000 元（計算式：20單
    位×10 7日×50元）。另被告經原告請求，迄未給付上開保
    險金，則依系爭保險附約第9 條約定，原告自得請求被告給
    付自95年8 月29日起至96年6 月11日止，按年息10% 計算之
    利息共13,040元（計算式：167,000 元×10% ×285 ÷365
    ）。為此依系爭保險附約之約定，請求被告給付等語，並聲
    明：被告應給付原告180,040 元，並陳明願供擔保，請准宣
    告假執行。
三、被告則以：
　(一)系爭保險附約第14條關於長期住院保險金之約定，並無「同
　　一事故」之適用：
　(1)保險法第29條規定：「保險人對於由不可預料或不可抗力之
  　事故所致之損害，負賠償責任。但保險契約內有明文限制者
    ，不在此限。」，即保險法上之危險，除了須為不可預料或
    不可抗力之事故外，須顧及該危險是否包括於保險契約範圍
    內，蓋保險人不可能承擔所有任何漫無限制之危險，唯有經
    限定之危險方屬保險人所應承擔者，亦惟如此保險人才能以
    大數法則計算出合理之保險費以為對價。又系爭保險附約就
    名詞定義、保險範圍及保險給付項目均分列於條款之中，依
    上開說明，被告所應承擔之保險責任，無論是事實認定抑或
    給付範圍，自僅限為契約條款明文約定者，而不及於其他未
    約定事項。
　(2)「同一事故」僅明文約定於系爭保險附約第11條住院醫療保
  　險金之給付、第12條加護病房保險金之給付、第13條燒燙傷
    病房保險金的給付、第16條醫療雜費保險金的給付、第17條
    出院居家療養金的給付，而第14條長期住院保險金的給付條
    文中，並無出現「同一事故」之字樣，依文義及體系解釋方
    法，可知長期住院保險金的給付並無同一事故約定之適用。
　(3)系爭第14條約定，被保險人須因疾病或傷害，或因此所引起
  　之併發症，經醫師或醫院診斷確定必須住院治療，且住院治
    療持續達30日以上時，被告始有依約給付長期住院保險金之
    義務。倘被保險人住院後辦理出院，而後又再入院，其住院
    即有中斷而無持續之情形，實分屬兩段不同之住院期間，如
    得請求長期住院保險金，自應就兩段住院期間分別計算。
　(二)保險人邱德銘於95年7 月28日出院，翌日（29日）即不幸身
  　故，期間並無實際居家療養之情事，不符系爭保險附約第17
    條關於出院居家療養保險金之給付要件，被告不負給付出院
    居家療養保險金之義務：
  (1)出院居家療養保險金之給付目的，係考量被保險人倘因疾病
    或傷害住院而出院後，因身體虛弱，通常無法立即回到工作
    崗位或恢復正常作息，尚須在家療育調養一段時間，為填補
    此期間所致被保險人之損失，始設計出該項保險金之給付內
    容。
  (2)保險契約之解釋，固須探求當事人之真意，不能拘泥於契約
    之文字，但契約文字業已表示當事人之真意，無須別事探求
    者，即不得反捨契約文字而更為曲解，為最高法院17年上字
    第1118號判例意旨所揭。又解釋私人之契約，應通觀全文，
    並斟酌立約當時之情形，以期不失立約人之真意；另解釋當
    事人所立書據之真意，以當時之事實及其他一切證據資料為
    其判斷之標準，不能拘泥字面或截取書據中一二語，任意推
    解致失真意，最高法院18年上字第1727號判例、19年上字第
    28判例意旨參照。系爭保險附約第17條既名為「居家療養保
    險金」，就字面上觀之，可知請求系爭保險金自包含「出院
    」及「居家療養」兩個要件，必被保險人有辦理出院手續且
    實際在家療養，被告始得依約給付系爭出院居家療養保險金
    ，此為基於條款文義之當然解釋，觀其契約文字業已表示當
    事人立約之真意，且經解釋並無產生疑義或有不明確之處，
    自無作有利於被保險人解釋之必要。依系爭保險附約第17條
    條款約定之文義解釋，被保險人得請求系爭「出院居家療養
    保險金」之要件，必被保險人因疾病或傷害，或因此所引起
    之併發症，經醫師或醫院診斷確定必須住院治療而辦理出院
    後，實際在家療養，被告始能依據被保險人之實際住院日數
    ，負給付系爭出院居家療養保險金之義務。倘被保險人出院
    後並無實際在家療養之情事。例如：再度入住院或不幸身故
    ，則被告並無給付之責。
  (3)依林口長庚醫院之診斷證明書醫囑部分：「…民國95年7 月
    27日因血壓不穩轉入神經內科加護病房，並於民國95年7 月
    28日辦理病危自動出院，乘坐救護車回家（以下空白）」。
    翌日（95年7 月29日）邱德銘即不幸病逝。可知，邱德銘客
    觀上並無在家療養之事實，主觀上亦無居家療養之意思，不
    符系爭保險附約約定之「居家療養」定義，故被告無須給付
    居家療養金與原告。
  (4)系爭保險附約第17條條文內容雖未將「居家療養」字樣明示
    ，但正如同「住院醫療日額保險金」、「外科手術保險金」
    ，均未將「住院」、「外科手術」之字樣明列於條款當中，
    難道可解為被保險人不須住院、不須接受外科手術，保險人
    均須給付上開保險金？若將「出院居家療養保險金」定義為
    「出院保險金」，難謂無反捨契約文字而更為曲解，亦違反
    被告當初設立此項保險金是為填補被保險人出院後無法立即
    恢復正常生活期間所致損失之目的。
  (三)綜上，原告之請求均無理由，應予駁回等語置辯，並聲明：
    原告之訴駁回，並陳明如受不利益之判決，願供擔保請准免
    為假執行。
四、本件兩造爭執所在厥為(一)邱德銘於95年4 月7 日出院後，於
    同年月13日再行入院，間隔不超過14日，有無系爭保險附約
    第2 條第8 項「同一事故」之適用，而得請求95年4 月13日
    至95年5 月12日合計30日之長期住院保險金？(二)邱德銘於95
    年4 月13日入院，於95年7 月28日出院，於出院翌日（29日
    ）即在家病逝，是否可請求出院居家療養保險金？經查：
　(一)按解釋意思表示，固須探求當事人之真意，不得拘泥於所用
    之辭句，但所用之辭句業已表示當事人真意，無須別事探求
    者，即不得反捨所用之辭句而更為曲解，最高法院著有86年
    度台上字第3042號裁判意旨可資參照。查系爭保險附約第2
    條係就系爭保險附約所稱之「被保險人」、「疾病」、「傷
    害」、「意外傷害事故」、「醫師」「醫院」、「住院」及
    「同一次事故」等名詞而為定義，是必於系爭保險附約條款
    內容有上開各名詞之明文約定，始有系爭保險附約第2 條各
    項名詞定義之適用。是系爭保險附約第2 條第8 項雖約定：
    「本附約所稱『同一次事故』係指由同一疾病或傷害，或因
    此引起的併發症，必須住院治療之事故，如須住院治療二次
    以上時，每次出院與再入院之間隔時間未超過14天者，視為
    同一次事故住院。」，惟前揭所謂「同一次事故」之用語記
    載僅明文約定於系爭保險附約第11條「住院醫療日額保險金
    的給付」、第12條「加護病房保險金的給付」、第13條「燒
    燙傷病房保險金的給付」、第16條「醫療雜費保險金的給付
    」及第17條「出院居家療養保險金的給付」等規定之但書部
    分，而系爭保險附約第14條「長期住院保險金的給付」部分
    並無「同一次事故」之明文約定，有兩造所不爭執之系爭保
    險附約在卷可按（詳卷第55至59頁），則依文義及體系解釋
    方法，系爭保險附約第14條「長期住院保險金的給付」部分
    應無適用上開「同一次事故」規定之餘地，自亦不能以上開
    同一次事故住院之規定逕自比附援引論斷為可持續計算住院
    日數。是原告主張依系爭保險附約第1 條第3 項約定：「本
    附約的解釋應探求當事人之真意，不得拘泥於所用文字；如
    有疑義時，以作有利於被保險人的解釋為準。」，邱德銘於
    95年4 月7 日出院，而於95年4 月13日再次入院，其間間隔
    僅為6 日，未超過14日，依系爭保險附約第2 條第8 項之約
    定，應視為同一次事故住院云云，與契約文義顯有不符，並
    不可採。是原告依系爭保險附約第14條約定，請求被告給付
    95年4 月13日起至95年5 月12日止，合計30日之長期住院保
    險金60,000元，自屬無據，應予駁回。
  (二)次按保險契約之解釋，應探求契約當事人之真意，不得拘泥
    於所用之文字；如有疑義時，以作有利於被保險人之解釋為
    原則，保險法第54條第2 項定有明文。又定型化契約如有疑
    義，應為有利於消費者之解釋，消費者保護法第11條第2 項
    亦有明定，最高法院著有94年度台上字第1809號裁判意旨可
    參。再保險契約率皆為定型化契約，被保險人鮮有依其要求
    變更契約約定之餘地；又因社會之變遷，保險巿場之競爭，
    各類保險推陳出新，故於保險契約之解釋，應本諸保險之本
    質及機能為探求，並應注意誠信原則之適用，倘有疑義時，
    應為有利於被保險人之解釋（保險法第54條第2 項參照），
    以免保險人變相限縮其保險範圍，逃避應負之契約責任，獲
    取不當之保險費利益，致喪失保險應有之功能，及影響保險
    巿場之正常發展，最高法院亦著有92年度台上字第2710號裁
    判意旨可資參照。被告雖以系爭保險附約第17條出院居家療
    養保險金之給付目的，係考量被保險人倘因疾病或傷害住院
    而出院後，因身體虛弱，通常無法立即回到工作崗位或恢復
    正常作息，尚須在家療育調養一段時間，為填補此期間所致
    被保險人之損失，始設計出該項保險金之給付。是被保險人
    必須有於辦理出院後實際在家療養，始得請領「出院居家療
    養保險金」，此為系爭保險附約第17條之文義及給付目的之
    當然解釋，且契約文字已表示當事人之真意，並無曖昧不明
    之處，自無作有利被保險人解釋之必要等語置辯。惟查，系
    爭保險附約第17條【出院居家療養保險金的給付】約定：「
    被保險人因第10條之約定經住院治療而出院後，每一投保單
    位本公司按新台幣50元乘以實際住院日數給付『出院居家療
    養保險金』；但『同一次事故』以36 5日為限。」，為兩造
    所不爭執，已如前述。則依前開說明，系爭保險附約第17條
    所稱【出院居家療養保險金】，充其量僅為系爭保險附約所
    約定之保險金給付項目名稱而已，此由該條約定內容並未對
    被保險人出院後，是否應實際居家療養，或應作如何之居家
    療養，或應療養若干時日予以明文約定可知。是自難僅憑該
    條係就「出院居家療養保險金」之給付而為約定，即謂被保
    險人必須有於辦理出院後實際在家療養，始得請領「出院居
    家療養保險金」。否則被保險人究應於出院後經過若干時日
    ，或經如何之居家療養，始得請領「出院居家療養保險金」
    之給付，即有未明，如謂仍賴被告就被保險人實際居家療養
    之情形，決定是否予以給付，則對被保險人顯然不利，應非
    當事人簽訂契約之本意。是被告前揭所辯，應無足採。本件
    被保險人邱德銘於95年4 月13日既係因系爭保險附約第10條
    之約定而住院治療，並於經治療後於95年7 月28日出院，核
    與系爭保險附約第17條之約定即無不合，自不因其嗣後於出
    院翌日在家病逝，即謂邱德銘無在家療養之必要。是原告主
    張邱德銘自95年4 月13日住院，至95年7 月28日出院，住院
    日數合計107 日，依系爭保險附約第17條約定，請求被告給
    付107 日之出院居家療養保險金共107,000 元（計算式：20
    單位×10 7日×50元），為有理由，應予准許。
五、本件系爭保險附約第9 條約定：「要保人或受益人應於知悉
    本公司應負保險責任之事故後10日內通知本公司，並於通知
    後儘速檢具所需文件向本公司申請給付保險金。本公司應於
    收齊前項文件後15日內給付之。逾期本公司應按年利一分加
    計利息給付。但逾期事由可歸責於要保人或受益人者，本公
    司得不負擔利息。」，為兩造所不爭執，已如前述。而原告
    於保險事故發生後，曾依契約約定通知被告，並於收齊文件
    後向被告申請上開居家療養保險金107,000 元之理賠，被告
    迄未依約給付是項保險金與原告，又為被告所不爭執，則原
    告依系爭保險附約第9 條第2 項之約定，請求被告給付該居
    家療養保險金107,000 元自95年8 月29日（第二次入、出院
    之理賠日）起至96年6 月11日止，合計285 日之利息共8,35
    5 元（計算式：107,000 元×10% ×285 ÷365 ＝8,355 元
    ，元以下四捨五入），為有理由，亦應准許。
六、綜上，原告依系爭保險附約第17條、第9 條第2 項之約定，
    請求被告給付出院居家療養保險金107,000 元及自95年8 月
    29 日 （第二次入、出院之理賠日）起至96年6 月11日止之
    利息8, 355元，合計共115,355 元，為有理由，應予准許。
    至原告其餘請求，則屬無據，應予駁回。
七、本件原告勝訴部份，乃適用簡易訴訟程序而為被告敗訴之判
    決，應依民事訴訟法第389 條第1 項第3 款規定，依職權宣
    告假執行。又被告陳明願供擔保，聲請免為假執行，核無不
    合，爰酌定相當擔保金額准許之。
八、因本件事證已臻明確，兩造其餘主張陳述及所提之證據，經
    審酌與本院前開判斷不生影響，爰不再予逐一論述，附此敘
    明。
九、訴訟費用負擔之依據：民事訴訟法第79條。
中　　華　　民　　國　　96　　年　　9 　　月　　7 　　日
                  苗栗簡易庭法　官　王萬金
以上正本係照原本作成。
如對本判決上訴，須於判決送達後20日內向本院提出上訴狀。
                            書記官　劉碧雯
中　　華　　民　　國　　96　　年　　9 　　月　　7 　　日
